【裁判字號】    97,訴,44
【裁判日期】    970814
【裁判案由】    返還代墊款
【裁判全文】
臺灣臺東地方法院民事判決                97年度訴字第44號
原      告  乙○○
訴訟代理人  籃健銘律師
            林政雄律師
複  代理人  劉櫂豪律師
複  代理人  甲○○
被      告  丙○○
訴訟代理人  邱聰安律師
上列當事人間請求返還代墊款事件，本院於民國97年7 月31日言
詞辯論終結，判決如下：
    主      文
原告之訴及假執行聲請均駁回。
訴訟費用新臺幣陸仟零陸拾元由原告負擔。
    事實及理由
一原告主張：被告於民國84年間向原告借用原告所經營之建境企
  業工程有限公司（下稱建境公司）名義向前省立臺東高級職業
  學校（下稱臺東高商）承包飲水機工程，承包總價為新臺幣（
  下同）142 萬元，然被告並未通過飲水機工程驗收，遂向原告
  借款56萬元，並簽發發票人為被告即互力企業社，發票日84年
  9月30日，支票號碼EP0000000號、票面金額56萬元之支票（下
  稱系爭支票）1 紙交付原告收執，以供擔保，再要求原告向飲
  水機廠商代購符合臺東高商所要求品牌規格之飲水機，並經臺
  東高商驗收合格。詎被告迄今仍未清償，爰本於借貸契約關係
  提起本訴，請求被告返還本件借款及法定遲延利息等語。併為
  聲明：(一)被告應給付原告56萬元，及自84年9 月30日起至清償
  日止，按年息5%計算之利息；(二)願供擔保，請准宣告假執行。
二被告則以：被告因飲水機經驗收結果未通過，遂請建境公司代
  為承攬完成上開飲水機工程，並簽發系爭支票作為給付方法，
  殆工程款142 萬元領到再給付建境公司；嗣由建境公司承作完
  成驗收後，已由建境公司領取1,402,960 元後逕為扣除上開56
  萬元，故被告無再給付之義務。且退步言之，縱認被告係請原
  告代為承攬，然承攬人之代墊款，依民法第127條第8款之規定
  請求權因2 年間不行使而消滅，是原告之請求權亦已罹於時效
  而消滅。又原告曾持系爭支票聲請法院核發支付命令，因被告
  未於法定期間提出異議而告確定，支付命令既依民事訴訟法第
  521 條規定與確定判決有同一之效力，原告再以借貸法律關係
  起訴請求，豈非形成一事兩判等語資為抗辯。併為聲明：(一)原
  告之訴及假執行聲請均駁回；(二)如受不利判決，願供擔保請准
  宣告免為假執行。
三兩造不爭執事項（見本院卷第53至54頁）：
  (一)被告於84年間向原告借用原告所經營之建境公司名義向臺東
    高商承包飲水機工程，承包總價為142 萬元，被告依上開承
    攬契約應交付如本院卷第7 頁之購買定製財物一次交貨結算
    驗收證明書所載之項次予臺東高商，然被告並未通過飲水機
    工程驗收。
  (二)被告曾簽發系爭支票，原告屆期提示後因存款不足而遭退票
    ，原告遂持上開支票向本院聲請發支付命令，經本院85年度
    促字第702號支付命令予以准許。
  (三)於97年1 月19日，原告執上開支付命令與確定證明書為執行
    名義，向本院民事執行處聲請對被告所有之不動產及荷商荷
    蘭銀行股份有限公司臺東分公司存款債權強制執行，而經本
    院以97年度執字第359 號清償債務執行事件，就被告所有之
    不動產予以查封、存款予以扣押。
  (四)被告於以上開支票票款請求權已逾5 年消滅時效為由，提起
    債務人異議之訴，請求本院97年度執字第359 號清償債務強
    制執行事件，原告所憑本院85年度促字第702 號支付命令，
    對被告所為強制執行程序應予撤銷，經本院於97年4月9日以
    97年度訴字第19號判決被告勝訴確定。
四得心證之理由
  本件經兩造協議簡化爭點為：(一)本件有無一事不再理原則之適
  用？(二)被告係請原告或建境公司代被告購買飲水機交付臺東高
  商？原告或建境公司代為購買飲水機係屬何種法律關係？(三)原
  告請求被告給付56萬元，有無理由？茲分述如下：
  (一)本件有無一事不再理原則之適用？
    按除別有規定外，確定之終局判決就經裁判之訴訟標的，有
    既判力；債務人對於支付命令未於法定期間合法提出異議者
    ，支付命令與確定判決有同一之效力，民事訴訟法第400 條
    第1項及第521條第1 項分別定有明文。所謂既判力，即為訴
    訟標的之法律關係，於確定之終局判決中經裁判者，當事人
    就該法律關係不得更行起訴，亦不得於新訴用作攻擊或防禦
    方法，而為與確定判決意旨相反之主張之效力，又稱一事不
    再理原則。又此之一事不再理原則，乃指同一事件，必同一
    當事人就同一法律關係而為同一之請求，若此三者有一不同
    ，即不得謂為同一事件，自不受確定判決之拘束（最高法院
    19年上字第278 號判例意旨參照）。被告辯稱本件與已確定
    之本院85年度促字第702 號支付命令為同一事件，原告於本
    件重複起訴云云。惟查，原告聲請核發本院85年度促字第70
    2 號支付命令時，請求之原因及事實記載略以：「債權人（
    即被告）合法持有債務人（即原告）所簽發之系爭支票，詎
    屆期提示因存款不足而遭退票，債權人雖經屢次催討仍置之
    不理，為此敬祈鈞院對債務人發支付命令促其清償。」等語
    ，所附之證物系爭支票及臺東票據交換所存款不足退票單各
    1紙等事實，有聲請狀附卷可稽（見85年度促字第702號卷第
    2頁、第5至6 頁），可見上開支付命令之訴訟標的法律關係
    僅為票款請求權，是上開支付命令與本件當事人雖屬同一，
    聲明均是請求被告給付原告56萬元及法定遲延利息，然兩者
    之訴訟標的法律關係，則屬不同（前案為票款請求權；本件
    則依借貸法律關係），按諸前揭說明，本件與上開支付命令
    ，非屬同一事件，不為該支付命令既判力所及，並無違反一
    事不再理原則，被告辯稱原告本件重複起訴云云，尚非足採
    ，合先敘明。
  (二)被告係請原告或建境公司代被告購買飲水機交付臺東高商？
    原告或建境公司代為購買飲水機係屬何種法律關係？
    1.次按當事人主張有利於己之事實者，就其事實有舉證之責
      任，民事訴訟法第277 條前段定有明文。又請求履行債務
      之訴，除被告自認原告所主張債權發生原因之事實外，應
      先由原告就其主張之事實，負舉證責任，必須證明其為真
      實後，被告於其抗辯事實，始應負證明之責任，此為舉證
      責任分擔之原則，最高法院著有43年台上字第377 號判例
      可資參照。本件被告否認原告主張被告向其借款56萬元之
      事實，揆諸上開說明，自應由原告就兩造間確已成立借貸
      關係之事實負舉證之責，亦即原告須就借貸意思表示互相
      一致及金錢之交付負舉證之責任。
    2.原告主張被告向其借款56萬元，固據提出系爭支票1 紙為
      證（見本院卷第8 頁），惟按支票為無因證券，交付票據
      之原因甚多，或為贈與、或為買賣、或為確保當事人間已
      存在之法律關係、或為消滅已存在之法律關係，非僅囿於
      金錢借貸一端而已，故無僅從依系爭支票之交付，即認為
      兩造間確有借貸法律關係。況且，關於借款56萬元與被告
      之經過，原告於民事準備書狀記載：「依卷附驗收證明書
      原告代購第3、4項全自動軟水機逆滲透系統主機1台95,00
      0 元，另1台381,500元，及第7項冷熱飲水機18台×7,730
      元＝139,140元，第8項單冷飲水機18×3,600＝64,800 元
      ，售價總價680,440 元，被告照進貨價56萬元開系爭支票
      56萬元給原告收執」等語（見本院卷第27頁），復於民事
      準備書(一)狀稱：「... 被告於卷附驗收證明書所報之價格
      ：『第3、4項全自動軟水機逆滲透系統主機1台95,000 元
      ，另1台381,500元，及第7項冷熱飲水機18台×7,730元＝
      139,140元，第8 項單冷飲水機18×3,600＝64,800元，售
      價總價680,440 元。』顯屬偏低而無法達成，原告為符合
      被告與臺東高商所約定之規格，是尚需再為被告先墊支56
      萬元以採購新的飲水機，此後亦為被告所允諾，故由其簽
      發系爭支票予原告以為清償。」等語（見本院卷第47頁）
      ，所述借款56萬元予被告之原因及經過前後均不相同，衡
      情，被告苟真向原告借款56萬元，原告焉有可能不清楚借
      款過程而錯載。原告空言被告向其借款56萬元，未能舉證
      以實其說，洵不足採。系爭支票之原因關係並非借貸法律
      關係甚明。
    3.原告既無法證明與被告間有借貸關係存在，被告縱未舉證
      證明與建境公司有承攬關係存在，亦應駁回原告之請求，
      是此部分已無審酌之必要，附此敘明。
五從而，原告依借貸之法律關係，訴請被告給付56萬元，及自84
  年9 月30日起至清償日止，按年息5%計算之利息，為無理由，
  應予駁回。又原告之訴既經駁回，其假執行之聲請即失依附，
  應併駁回之。
六本件事證已臻明確，兩造其餘攻擊防禦方法，經審酌後，核與
  判決結果不生影響，爰不一一論述。
七第一審訴訟費用（裁判費）6,060元，由原告負擔。
八據上論結，原告之訴無理由，依民事訴訟法第78條、第87條第
  1項，判決如主文。
中    華    民    國    97    年    8     月    14    日
                  民事庭審判長法  官  楊智勝
                              法  官  黃珮茹
                              法  官  陳君鳳
以上正本係照原本作成。
如對本判決上訴，須於判決送達後20日內向本院提出上訴狀。
中    華    民    國    97    年    8     月    15    日
                              書記官  莊永利


司法院資訊處製作；財團法人民間司法改革基金會備份。
